【裁判字號】    99,訴,2813
【裁判日期】    991208
【裁判案由】    公共危險
【裁判全文】
臺灣臺中地方法院刑事判決              99年度訴字第2813號
公  訴  人  臺灣臺中地方法院檢察署檢察官
被      告  洪進吉
指定辯護人  本院公設辯護人梁乃莉
上列被告因公共危險案件，經檢察官提起公訴（99年度偵字第18
081號），本院判決如下：
    主    文
洪進吉失火燒燬如附表所示之物，致生公共危險，處拘役參拾日
，如易科罰金，以新臺幣壹仟元折算壹日。
    犯罪事實
一、洪進吉前住在美福園教會牧師許遠財向王富雄（以建物所有
    人王建國名義簽立租賃契約）所承租，位在臺中市北屯區永
    和巷16之1號之居處（教會承租目的係作為安置遊民及更生
    人居住使用，除洪進吉外，尚有林石金、李益泓、梁垣昇〈
    起訴書誤載為梁桓生〉、許凱惟、魏士晉、劉孝龍、高蔚文
    、王正誠、曾松雄居住上址）；因該教會組長梁垣昇懷疑洪
    進吉仍施用毒品，令洪進吉搬離該址，洪進吉因失業無以謀
    生，自認走投無路，又頓失容身之處，在情緒低落之下，欲
    以燒炭方式自殺，遂於民國99年5月18日晚間某時，在上址
    其所單獨居住之馬可樓房間內，先將門窗緊閉，復將木炭數
    塊置入放在床位南側地板上之不鏽鋼鍋內，再點燃火種數顆
    丟入不鏽鋼鍋內，惟洪進吉見火種似未將木炭點燃，乃又外
    出以寶特瓶裝購新臺幣18元之汽油後，返回上開房間內，欲
    將汽油倒入不鏽鋼鍋內後加速引燃木炭，惟其應注意上開居
    處內擺設之家具多為易燃物品，而該不鏽鋼鍋內之木炭既經
    火種悶熱已有一段時間，極有可能業已點燃，又汽油具有高
    度易燃性，應避免傾洩、溢流、潑灑，以防失火而延燒屋內
    物品，且依當時情形亦無不能注意之情事，竟疏未注意，於
    同日23時33分許（起訴書誤載為23時50分許），逕行將汽油
    倒進該不鏽鋼鍋內，然因該不鏽鋼鍋內之木炭業已點燃，導
    致汽油接觸木炭後旋即引燃而向上延燒至洪進吉手上所持之
    裝有汽油之寶特瓶，洪進吉頓感灼熱疼痛，一時情急之下，
    乃將裝有汽油之寶特瓶往身後甩出，而不慎導致寶特瓶內之
    汽油溢出撥灑至房間內西南側床鋪、南側出口附近、東南側
    牆角及東側牆面等四處，火勢隨即竄起並迅速延燒至洪進吉
    身上及房間內家具衣物，洪進吉旋即衝出房門，先將身上的
    火撲滅，再二度以水桶裝水衝回房間救火，然因遭火場濃煙
    嗆傷而不支倒地昏迷，幸有隔壁房內之林石金與李益泓於準
    備就寢之際，因聞到煙味查覺有異，亦趕緊前來協助滅火，
    並於同日23時34分許電話通知消防隊前往滅火，經臺中市消
    防局派員於同日23時39分抵達後，方撲滅火勢，並在房內發
    現洪進吉所留遺書1份，洪進吉因而失火燒燬如附表所示之
    物（至於房屋主要構成部分則均未達燒燬而喪失效用之程度
    ），致生公共危險。
二、案經臺中市警察局第五分局報告臺灣臺中地方法院檢察署檢
    察官偵查起訴。
    理    由
一、證據能力之說明：
（一）按法院或檢察官得囑託醫院、學校或其他相當之機關、團
      體為鑑定，或審查他人之鑑定，並準用第203條至第206條
      之1之規定（不包括第202條囑託個人鑑定時應命鑑定人於
      鑑定前具結之規定），而鑑定之經過及其結果，應命鑑定
      人以言詞或書面報告，刑事訴訟法第208條第1項前段及第
      206條第1項分別定有明文。另現行刑事訴訟法關於鑑定之
      規定，除選任自然人充當鑑定人外，另設有囑託機關鑑定
      制度。依刑事訴訟法第198條、第208之規定，不論鑑定人
      或鑑定機關、團體，固均應由法院、審判長、受命法官或
      檢察官視具體個案之需要而為選任、囑託，並依同法第20
      6條之規定，提出言詞或書面報告，始符合同法第159條第
      1項所定得作為證據之「法律有規定」之情形，否則所為
      之鑑定，仍屬傳聞證據。然於司法警察機關調查中之案件
      ，為因應實務上，或因量大、或有急迫之現實需求，併例
      行性當然有鑑定之必要者，例如毒品之種類與成分、尿液
      之毒品反應，或者槍、彈有無殺傷力及性侵害案件檢體之
      DNA型別等鑑定，基於檢察一體原則，得由該管檢察長對
      於轄區內之案件，以事前概括選任鑑定人或囑託鑑定機關
      、團體之方式，俾便轄區內之司法警察官、司法警察對於
      調查中之此類案件，得即時送請先前已選任之鑑定人或囑
      託之鑑定機關、團體實施鑑定，以求時效（見法務部92年
      9月1日法檢字第0920035083號函參照，刊載於法務部公報
      第312期）。此種由檢察機關概括選任鑑定人或概括囑託
      鑑定機關、團體，再轉知司法警察官、司法警察於調查犯
      罪時參考辦理之作為，法無明文禁止，係為因應現行刑事
      訴訟法增訂傳聞法則及其例外規定之實務運作而為。此種
      由司法警察官、司法警察依檢察官所概括選任之鑑定人或
      囑託鑑定機關、團體所為之鑑定結果，與檢察官選任或囑
      託為鑑定者，性質上並無差異，同具有證據能力。本件依
      消防法施行細則第25條規定，火災原因調查鑑定書係由直
      轄市、縣（市）消防機關依消防法第26條第1項規定調查
      、鑑定火災原因後，所加以製作而移送當地警察機關處理
      之文書，然因係針對具體個案為之，尚非在其例行性之公
      務過程中所製作，不具備例行性之要件，與刑事訴訟法第
      159條之4第1款所稱之特信性文書要件不符。惟火災現場
      原因之調查鑑定有其急迫性，符合基於檢察一體原則，得
      由該管檢察長對於轄區內特定類型之案件，以事前概括選
      任鑑定人或囑託鑑定機關（團體）之方式，而此種依事前
      概括選任或囑託所為之鑑定書面，性質上與檢察官選任或
      囑託鑑定者無異，應屬傳聞之例外，依刑事訴訟法第159
      條之立法理由及同法第206條規定，復審酌該調查鑑定書
      係由專業機關人員本於其專業知識及儀器所作成，自具有
      證據能力。
（二）按從事業務之人於業務上或通常業務過程所須製作之紀錄
      文書、證明文書，除顯有不可信之情況外，得為證據，刑
      事訴訟法第159條之4第2款已定有明文。而醫師法第12條
      第1項規定：醫師執行業務時，應製作病歷，並簽名或蓋
      章及加註執行年、月、日。第2項規定：前項病歷，除應
      於首頁載明病人姓名、出生年、月、日、性別及住址等基
      本資料外，其內容至少應載明下列事項：一就診日期。二
      主訴。三檢查項目及結果。四診斷或病名。五治療、處置
      或用藥等情形。六其他應記載事項。因此，醫師執行醫療
      業務時，不論患者是因病尋求診療，或因特殊目的而就醫
      ，醫師於診療過程中，應依醫師法之規定，製作病歷，此
      一病歷之製作，均屬醫師於醫療業務過程中所須製作之紀
      錄文書，而且每一醫療行為均屬可分，因其接續之看診行
      為而構成醫療業務行為，其中縱有因訴訟目的，例如被毆
      傷而尋求醫師之治療，對醫師而言，仍屬其醫療業務行為
      之一部分，仍應依法製作病歷，則該病歷仍屬業務上所製
      作之紀錄文書，與通常之醫療行為所製作之病歷無殊，自
      屬刑事訴訟法第159條之4第2款所稱從事業務之人於業務
      上所須製作之紀錄文書，而診斷證明書係依病歷所轉錄之
      證明文書，自仍屬本條項之證明文書（最高法院97年度台
      上字第666號、96年度台上字第1957號判決意旨可參）。
      據此，本件卷附由中國醫藥大學附設醫院開具之被告洪進
      吉診斷證明書，係自被告送醫急救過程所轉錄之證明，參
      照前述說明，自屬刑事訴訟法第159條之4第2款所稱從事
      業務之人於業務上或通常業務過程所須製作之證明文書，
      復無具體事證顯示該診斷證明書存有詐偽或虛飾之情事，
      核無該法條所定顯有不可信之特別情況，自亦得為證據。
（三）按被告以外之人於審判外之言詞或書面陳述，除法律有規
      定者外，不得作為證據，刑事訴訟法第159條固定有明文
      ，惟被告以外之人於審判外之陳述，雖不符同法第159條
      之1至之4規定，而經當事人於審判程序同意作為證據，法
      院審酌該言詞陳述或書面陳述作成時之情況，認為適當者
      ，亦得為證據；又當事人、代理人或辯護人於法院調查證
      據時，知有第159條第1項不得為證據之情形，而未於言詞
      辯論終結前聲明異議者，視為有前項之同意，同法第159
      條之5亦定有明文。其立法意旨在於傳聞證據未經當事人
      之反對詰問予以核實，原則上先予排除，惟若當事人已放
      棄詰問或未聲明異議，基於證據資料愈豐富，愈有助於真
      實發現之理念，且強化言詞辯論原則，法院自可承認該傳
      聞證據例外擁有證據能力。經查，本判決所引用其餘被告
      以外之人於審判外之陳述，而不符合刑事訴訟法第159條
      之1至之159條之4之規定者，均經本院於審理時當庭提示
      而為合法之調查，且檢察官、被告及辯護人均同意作為證
      據，並經本院審酌前開證據作成或取得之狀況，並無非法
      或不當取證之情事，復查無顯不可信之情況，依上開規定
      ，自均有證據能力。
（四）按傳聞法則乃對於被告以外之人於審判外之言詞或書面陳
      述而為之規範。本件卷附之現場照片，係透過影像所傳達
      的情形與拍攝當時現場情形，在內容上的一致性，乃以科
      學、機械之方式，對於當時狀況所為忠實且正確之記錄，
      性質上並非供述證據，並無刑事訴訟法第159條第1項規定
      傳聞法則之適用，其與本案具有關聯性，與本案待證事實
      具有自然之關聯性，且無證據證明係公務員違法取得之物
      ，依法自得作為證據。
二、認定犯罪事實之依據：
（一）上開犯罪事實，業據被告洪進吉於警、偵訊及本院審理時
      均坦承不諱，核與證人許遠財於警詢之證述（詳警卷第7
      至9頁）、證人林石金於警詢及本院審理時之證述（詳警
      卷第10至13頁；本院卷第36頁背面至第38頁）、證人李益
      泓於警詢之證述（詳警卷第14至15頁）互核相符；復有中
      國醫藥大學附設醫院所開具之被告洪進吉診斷證明書（詳
      警卷第16頁）、現場照片多幀（詳警卷第17至18頁）、被
      告洪進吉之遺書（詳警卷第19頁）、不動產房屋租賃附強
      制執行契約書（詳警卷第20至21頁）、臺中市消防局99年
      11 月3日消調字第0990021675號函（詳本院卷第31頁）附
      卷可稽。並經臺中市消防局調查鑑定，認為該建物外觀無
      受燒跡象，僅北側房間（馬可樓）內部有燒損燻黑情形，
      研判為起火戶；該房間西南側床鋪、南側出入口旁之塑膠
      製棉被袋、東南角牆角及東側牆面吊掛毛巾為起火處，研
      判起火處共四處，火流走向互不連貫；依據訪談紀錄及現
      場燃燒狀況，認為被告洪進吉陳述：伊欲使用汽油加速木
      炭燃燒，卻引燃手中的寶特瓶，在感覺灼熱疼痛之際，欲
      將手中的汽油倒掉，不慎引火上身並引燃四周物品等情，
      與現場燃燒後的狀況相吻合，而現場採樣證物送驗鑑析均
      檢出石油類促燃劑成分，故起火原因不排除人為因素使用
      促燃劑引燃屋內物品造成火警，而製有99年6月2日檔案編
      號E10E18X1之火災原因調查鑑定書（含火災原因調查報告
      書摘要、火災現場勘查人員簽到表、火災現場勘查紀錄及
      原因研判、火災出動觀察紀錄、證人林石金、王富雄、許
      遠財、梁垣昇及被告洪進吉之談話筆錄、內政部消防署火
      災證物鑑定報告、火災現場平面圖及物品配置圖、火災現
      場照片資料）在卷可按（詳偵卷第20至83頁）。
（二）查上開房間內擺設之家具衣物多為易燃物品，有現場照片
      在卷可憑，且衡諸常情，被告洪進吉將汽油倒入上開不鏽
      鋼鍋內之際，應注意其內木炭既經火種悶熱已有一段時間
      ，極有可能業已點燃，且汽油具有高度易燃性，應避免傾
      洩、溢流、潑灑，以防失火而延燒屋內物品，且依當時現
      場客觀情形，並無不能注意之情事，而被告洪進吉學歷為
      國中畢業，復長年業工，且其自承於燒炭前伊意識還很清
      楚等語（詳本院卷第39頁），是依其智識程度、生活經驗
      及案發當時之精神狀況，其主觀上尚無不能注意之情事，
      矧其疏未注意，逕行將汽油倒進該不鏽鋼鍋內，然因該不
      鏽鋼鍋內之木炭業已點燃，導致汽油接觸木炭後旋即引燃
      而向上延燒至其手上所持之裝有汽油之寶特瓶，因其頓感
      灼熱疼痛，一時情急之下，乃將裝有汽油之寶特瓶往身後
      甩出，而不慎導致寶特瓶內之汽油溢出撥灑至房間內西南
      側床鋪、南側出口附近、東南側牆角及東側牆面等四處，
      火勢隨即竄起並迅速延燒至其身上及房間內家具衣物，因
      而燒燬如附表所示之物，是其確因上開過失導致燒燬如附
      表所示之物等事實，應堪認定。
（三）起訴犯罪事實雖係以：「被告明知汽油為極具易燃性之物
      品，倘若在現供人使用之住宅內潑灑汽油，並點燃放火，
      極易引發大火而該住宅極可能燒燬而付之一炬，竟仍基於
      放火燒燬現供人使用住宅之犯意，先以新臺幣18元購買汽
      油，並於99年5月18日23時50分許（本院按應係23時33分
      許之誤載），在上址房間內，燃燒木炭並潑灑汽油，火勢
      隨即竄起並迅速延燒」，因認被告洪進吉係犯刑法第173
      條第3項、第1項之放火燒燬現有人使用之住宅未遂罪。然
      查，訊據被告洪進吉始終堅決供稱：伊當時不是要燒房子
      ，伊買汽油是要讓木炭比較容易點燃，但沒想到汽油一倒
      下去，就起火燃燒，燒到伊的手，伊一緊張就把裝汽油的
      寶特瓶往後甩，伊從來不曾有過就算不慎起火，導致屋內
      物品甚至建築物燒燬也無所謂之念頭，伊真的沒有放火要
      燒房子的意思，也沒有要害人的意思，伊是一時慌張等語
      ；而依據前揭火災原因調查鑑定書之內容，可證本案起火
      處分別為房間西南側床鋪、南側出入口旁之塑膠製棉被袋
      、東南角牆角及東側牆面吊掛毛巾等四處，該四處互有家
      具、地板、牆壁相隔，並非相連一處，亦即火流走向互不
      連貫，要與汽油液體具連沿流動性及一般刻意傾倒撥灑汽
      油後點火引燃所應呈現之火流連貫性之常情，顯不相同，
      而與被告洪進吉所供稱之不慎引燃火勢之過程方屬吻合。
      其次，依據案發現場勘查結果及現場照片以觀，被告洪進
      吉係將木炭置入約可烹煮四至六人份米飯大小之不鏽鋼鍋
      內，且被告洪進吉自承木炭僅大約達不鏽鋼鍋內一半之高
      度等語（詳本院卷第40頁），則以不鏽鋼鍋之金屬材質及
      其內木炭之數量有限等情以觀，依一般物理原則，當無因
      木炭點燃而有延燒至鍋外物品之可能。再者，被告洪進吉
      不慎引燃火勢後，強忍四肢軀體燒燙傷之痛楚，二度以水
      桶裝水後奮力衝回房間內救火，然因遭火場濃煙嗆傷而不
      支倒地昏迷，而當時現場僅有被告洪進吉一人因衝入房間
      救火而遭濃煙嗆傷昏迷等情，除據證人林石金於本院審理
      時證述綦詳外，亦有前述中國醫藥大學附設醫院出具之診
      斷證明書存卷可憑。基上所述，衡諸被告洪進吉於燒炭前
      確係將房間門窗悉數緊閉，且在房內留有遺書交代後事，
      而案發現場起火處之火流走向並非連貫，又其所使用之燒
      炭容器為具有高度阻絕火勢延燒特性之不鏽鋼鍋，且其於
      不慎引燃火勢後，立即投入火場滅火，綜合以上各情，堪
      以認定被告洪進吉燒炭及將汽油倒入不鏽鋼鍋之動機確實
      僅在於使木炭易燃而燒炭了結自己生命，而並無容任引發
      大火燒燬屋內物品甚或該住宅之主觀意欲，否則被告洪進
      吉又何須大費周章將即可能隨大火付之一炬之遺書留在房
      內並奮力冒險衝入火場救火？從而，依據本院調查證據之
      結果，認為本案並無證據證明被告主觀上有何「放火燒燬
      現供人使用住宅之故意」，其客觀上亦無「潑灑汽油點燃
      放火之行為」，應屬至明。
（四）綜上所述，被告洪進吉之自白，核與事實相符，得為證據
      ，且堪採信。其上開失火燒燬如附表所示之物之犯行，事
      證明確，洵堪認定。
三、論罪科刑部分：
（一）按倘失火之結果，僅將房屋內傢俱牆壁等物焚燬，於房屋
      本身尚未達喪失其效用之桯度，因刑法第173條第2項之犯
      罪，並無處罰未遂犯之規定，則行為人自係觸犯刑法第17
      5條第3項之失火燒燬他人所有物罪（最高法院71年度台上
      字第6583號判決意旨參照）。又刑法上公共危險罪，其所
      保護之法益，重在公共安全，故其罪數應以行為之個數定
      之。又一失火行為所燒燬之對象縱然不同，但行為僅一個
      ，而應為整體的觀察，成立單純一罪（最高法院85年度台
      上字第2608號判決意旨參照）。核被告洪進吉係犯刑法第
      175條第3項之失火燒燬如附表所示之物罪，雖其燒燬之物
      包括自己及教會所有之物，然如上述，因公共危險犯罪之
      直接被害法益係一般社會之公共安全，即一失火行為所燒
      燬之對象縱然不同，但行為僅一個，僅成立單純一罪。公
      訴意旨雖認被告洪進吉係犯刑法第173條第3項、第1項之
      放火燒燬現有人使用之住宅未遂罪，然本案並無證據證明
      被告主觀上有何「放火燒燬現供人使用住宅之故意」，其
      客觀上亦無「潑灑汽油點燃放火之行為」，業如前述，然
      因起訴之基本社會事實同一，本院當予變更起訴法條，並
      予審理之，附此敘明。
（二）爰審酌被告洪進吉因受毒品之累，失業無以謀生，在自認
      走投無路，又頓失容身之處之情境下，欲以燒炭方式自殺
      之原始動機，其情固有可愍之處，然其疏未注意，致生火
      災，燒燬如附表所示之物，除對他人之財產造成損害，更
      使同住於該處之住民有陷於火海之虞，暗夜大火造成之心
      理創傷更無法輕易平復，而其犯後坦承犯行，尚有悔意，
      而被害人許遠財表示願意原諒被告，且希望法院從輕量刑
      之意，被害人王建國亦表示無意見（詳本院卷第24頁公務
      電話紀錄表），念及本件係因被告一時疏失所致，惡性並
      非重大，並慮及被告自身財產亦遭焚燬而受有損失，且因
      積極撲滅火勢而受有呼吸衰竭及軀體燒燙傷等傷害，又其
      曾因犯搶奪、詐欺、竊盜等罪，經法院分別判刑確定及減
      刑後，合併定其應執行有期徒刑1年3月，甫於96年7月19
      日執行完畢之素行（詳本院卷附臺灣高等法院被告前案紀
      錄表；惟因本件並非故意犯有期徒刑以上之罪，故無依刑
      法第47條第1項加重其刑之情形，併此記明），暨其智識
      程度及生活狀況等一切情狀，量處如主文所示之刑，並諭
      知易科罰金之折算標準。
四、據上論斷，應依刑事訴訟法第299條第1項前段、第300條，
    刑法第175條第3項、第41條第1項前段，刑法施行法第1條之
    1第1項、第2項前段，判決如主文。
中    華    民    國    99    年    12    月    8     日
              刑事第十庭    審判長法  官  張恩賜
                                  法  官  楊萬益
                                  法  官  廖慧如
附表
┌──┬─────────────┬─────┬────────────┐
│編號│         物品名稱         │  所有人  │        損壞情形        │
├──┼─────────────┼─────┼────────────┤
│ 1  │衣物（西南側床上）        │被告洪進吉│受熱燒損碳化燒失        │
├──┼─────────────┼─────┼────────────┤
│ 2  │西南側床上鄰近牆面（鋪設有│美福園教會│受熱燒損燻黑            │
│    │軟墊）                    │          │                        │
├──┼─────────────┼─────┼────────────┤
│ 3  │塑膠製棉被袋（南側出入口）│被告洪進吉│局部受熱燒損碳化燒失    │
├──┼─────────────┼─────┼────────────┤
│ 4  │直立式風扇與填充式洗衣粉  │被告洪進吉│受熱燒損碳化            │
├──┼─────────────┼─────┼────────────┤
│ 5  │布製床面（北側中間床位）  │美福園教會│受熱燒損碳化燒失        │
├──┼─────────────┼─────┼────────────┤
│ 6  │毛巾（東側牆面吊掛）      │被告洪進吉│受熱燒損碳化燒失        │
├──┼─────────────┼─────┼────────────┤
│ 7  │布鞋1隻（東南面牆角）     │被告洪進吉│受熱燒損碳化            │
├──┼─────────────┼─────┼────────────┤
│ 8  │電視機                    │被告洪進吉│西側邊受熱燒損碳化      │
├──┼─────────────┼─────┼────────────┤
│ 9  │木製矮櫃（放電視機用）    │美福園教會│西側邊受熱燒損碳化      │
├──┼─────────────┼─────┼────────────┤
│ 10 │床鋪下方物品（西南側床鋪）│被告洪進吉│受熱燒損碳化            │
├──┼─────────────┼─────┼────────────┤
│ 11 │木製矮櫃（西南側床鋪旁）  │被告洪進吉│北半側受熱燒損碳化      │
├──┼─────────────┴─────┴────────────┤
│備註│西側牆面、南側牆面、北側牆面、東側牆面、東南側角牆面雖有局部受熱│
│    │燻黑之情形，然尚無證據證明已達全部或一部效能喪失之程度。        │
└──┴────────────────────────────────┘
（以下原本空白）
以上正本證明與原本無異。
如不服本判決應於收受判決後10日內向本院提出上訴書狀，並應
敘述具體理由；其未敘述上訴理由者，應於上訴期間屆滿後20日
內向本院補提理由書（均須按他造當事人之人數附繕本，切勿逕
送上級法院）。
                                  書記官  張宏清
中    華    民    國    99    年    12    月    8     日
附錄本案論罪科刑法條全文：
中華民國刑法第175條
放火燒燬前二條以外之他人所有物，致生公共危險者，處1年以
上7年以下有期徒刑。
放火燒燬前二條以外之自己所有物，致生公共危險者，處3年以
下有期徒刑。
失火燒燬前二條以外之物，致生公共危險者，處拘役或3百元以
下罰金。

司法院資訊處製作；財團法人民間司法改革基金會備份。
